　　　　　　　　　　臺灣高等法院民事判決
　　　　　　　　　　　　　　　　　　 98年度重上字第228號
上　訴　人　王正哲
即被上訴人
　　　　　　李榮達
　　　　　　李榮寬
　　　　　　李則平
　　　　　　李若瑜
　　　　　　陳心錚
　　　　　　陳美華即李榮堂之.
　　　　　　李翰維即李榮堂之.
　　　　　　李怡蓉即李榮堂之.
前列九人共同
訴訟代理人　李文欽律師
被上訴人即
上　訴　人　景新育樂事業股份有限公司
法定代理人　陳勝吉
訴訟代理人　賴盛星律師
複　代理人　劉淑琴律師
訴訟代理人　戴森雄律師
上列當事人間損害賠償事件，上訴人對於中華民國98年3月2日
臺灣士林地方法院96年度重訴字第111號第一審判決提起上訴，
本院於100年12月6日言詞辯論終結，判決如下：
    主      文
原判決除確定及減縮部分外，關於駁回王正哲、李榮達、李榮寬
、李則平、李若瑜、陳心錚、陳美華、李翰維、李怡蓉後開第二
項之訴部分，並訴訟費用之裁判均廢棄。
前開廢棄部分，(一)景新育樂事業股份有限公司應給付王正哲、李
榮達、李榮寬、李則平、李若瑜、陳心錚、陳美華、李翰維、李
怡蓉新臺幣貳佰伍拾萬伍仟捌佰壹拾壹元及自民國一百年十二月
七日起至清償日止，按年息百分之五計算之利息。(二)景新育樂事
業股份有限公司應給付李榮寬新臺幣壹拾伍萬零貳佰壹拾玖元；
給付陳美華、李怡蓉、李翰維新臺幣壹拾伍萬零貳佰壹拾玖元。
王正哲、李榮達、李榮寬、李則平、李若瑜、陳心錚、陳美華、
李翰維、李怡蓉其餘上訴駁回。
景新育樂事業股份有限公司上訴駁回。
第一審廢棄改判部分、第二審訴訟費用，由王正哲、李榮達、李
榮寬、李則平、李若瑜、陳心錚、陳美華、李翰維、李怡蓉負擔
十分之九，餘由景新育樂事業股份有限公司負擔。
本判決第二項命景新育樂事業股份有限公司給付部分，於王正哲
、李榮達、李榮寬、李則平、李若瑜、陳心錚、陳美華、李翰維
、李怡蓉以新臺幣捌拾萬伍仟元，於李榮寬以新臺幣柒萬伍仟
元，於陳美華、李怡蓉、李翰維以新臺幣柒萬伍仟元為景新育樂
事業股份有限公司預供擔保後得假執行，但景新育樂事業股份有
限公司如於假執行程序實施前，以新臺幣貳佰伍拾萬伍仟捌佰壹
拾壹元為王正哲、李榮達、李榮寬、李則平、李若瑜、陳心錚、
陳美華、李翰維、李怡蓉，以新臺幣壹拾伍萬零貳佰壹拾玖元為
李榮寬、以新臺幣壹拾伍萬零貳佰壹拾玖元為陳美華、李翰維、
李怡蓉預供擔保，得免為假執行。
王正哲、李榮達、李榮寬、李則平、李若瑜、陳心錚、陳美華、
李翰維、李怡蓉其餘假執行之聲請駁回。
    事實及理由
甲、程序方面：
一、上訴人即被上訴人李榮堂（下稱李榮堂）業於民國100年6月
    29日死亡（見本院卷二第108頁除戶謄本），經被上訴人即
    上訴人景新育樂事業股份有限公司（下稱景新公司）聲明李
    榮堂之繼承人陳美華、李翰維、李怡蓉（見本院卷二第80、
    109至112頁繼承系統表及戶籍謄本）承受訴訟（見本院卷二
    第90頁反面），於法尚無不合，先予敘明。
二、按訴狀送達後，原告不得將原訴變更或追加他訴。但擴張或
    減縮應受判決事項之聲明者，不在此限，民事訴訟法第255
    條第1項第2、3款定有明文。又第二審訴之變更或追加，非
    經他造同意，不得為之。但第255條第1項第2款至第6款情形
    ，不在此限，亦為同法第446條第1項所明定。本件上訴人即
    被上訴人王正哲、李榮達、李榮寬、李則平、李若瑜、陳心
    錚，及李榮堂（嗣由陳美華、李翰維、李怡蓉承受訴訟，以
    下合稱王正哲等人，分別時則各稱其名），主張其等所公同
    共有之系爭土地（於97年11月11日分割為李榮寬、李榮堂應
    有部分各2分之1）為景新公司無權占用，爰請求不當得利，
    上訴聲明原為：(一)原判決關於駁回後開王正哲等人之訴部分
    廢棄。(二)景新公司應給付王正哲等人2,259萬8,800元，及自
    其於本院提出之民事言詞辯論意旨(二)狀繕本送達翌日（即10
    0年12月7日，見本院卷二第150頁）起至清償日止，按年利
    率5%計算之利息；並自97年12月1日起至清償日止，按月增
    加給付李榮寬及李榮堂25萬9,810元（見本院卷一第10頁反
    面）。嗣就關於自97年12月1日起按月給付部分為減縮，僅
    請求至98年4月30日止之不當得利（見本院卷二第22頁正反
    面、第105頁反面）並因陳美華、李翰維、李怡蓉承受訴訟
    而聲明為：(一)原判決關於駁回後開王正哲等人之訴部分廢棄
    。(二)景新公司應給付王正哲等人2,259萬8,800元，及自其於
    本院提出之民事言詞辯論意旨（二）狀繕本送達翌日起至清
    償日止，按年利率5%計算之利息。(三)景新公司應自96年3月1
    日起至97年11月30日止，按月給付王正哲等人37萬6,647元
    。(四)景新公司應給付陳美華、李怡蓉、李翰維48萬4,260. 5
    元，給付李榮寬48萬4,260.5元；及再增加給付31萬5483.5
    元予陳美華、李怡蓉、李翰維，再增加給付31萬5483.5元予
    李榮寬（按此部分聲明原為景新公司應給付96萬8,521 元予
    陳美華、李怡蓉、李翰維及李榮寬；暨應再增加給付63萬0,
    967元予陳美華、李怡蓉、李翰維及李榮寬，因李榮寬與李
    榮堂應有部分各2分之1，李榮堂部分為陳美華、李怡蓉、李
    翰維繼承，其實意應係請求景新公司給付陳美華、李怡蓉、
    李翰維請求金額之2分之1，給付李榮寬請求金額之2分之1，
    爰予更正），核屬減縮訴之聲明，依上開說明，應予准許。
乙、實體方面：
一、王正哲等人起訴主張：系爭土地原為李江河所有。李江河於
    84年4月9日死亡，而其繼承人為李王彩鳳、王正哲、李榮堂
    、李榮寬、李榮達、李榮隆；嗣李榮隆於88年6月8日死亡，
    其繼承人為陳心錚、李則平、李若瑜；另李王彩鳳於92年11
    月2日死亡，其繼承人為王正哲、李榮堂、李榮寬、李榮達
    、李則平（代位李榮隆繼承）、李若瑜（代位李榮隆繼承）
    。上開繼承人於97年11月11日協議分割遺產，由李榮堂（嗣
    由陳美華、李翰維、李怡蓉承受訴訟）、李榮寬取得系爭土
    地應有部分各2分之1。又李江河曾於81年12月22日將系爭土
    地以1,644萬8,000元之價格，售予訴外人陳勝吉並交付之，
    陳勝吉復將系爭土地轉交予景新公司占有使用。惟因可歸責
    於景新公司與陳勝吉之事由，系爭土地買賣契約因違反法律
    禁止規定而無效。景新公司即屬無正當權源占有系爭土地，
    其經營高爾夫球場，供營業使用，致王正哲等人受有損害，
    自應依侵權行為或不當得利之法律關係，賠償王正哲等人按
    系爭土地公告現值10%計算之相當於租金之損害金或不當得
    利。其中自81年12月22日至85年12月15日之不當得利為1,03
    5萬4,474元；自91年3月1日起至97年11月30日止不當得利為
    3,050萬8,387元，爰求為判決命：(一)景新公司應給付王正哲
    等人1,035萬4,474元及自追加起訴書繕本送達翌日起至清償
    日止，依年息5%計算之利息遲延利息。(二)景新公司應給付王
    正哲等人3,050萬8,387元，及自98年1月7日變更訴之聲明書
    狀繕本送達翌日起至清償日止，依年率5%計算之利息。(三)景
    新公司應自97年12月1日起到清償日止，按月給付償李榮寬
    、李榮堂37萬6,647元。(四)並陳明願供擔保，請准宣告假執
    行。
二、景新公司則以：伊係依李江河於80年8月31日所出具之土地
    使用同意書，占有系爭土地及進行整地綠化，並經申請主管
    機關准予備查，縱嗣後李江河與陳勝吉所簽訂之系爭土地買
    賣契約有無效之情，伊亦仍非無權占有。縱認上訴人得為請
    求，伊實際所占有面積僅1,532.39平方公尺，而系爭土地屬
    行水區，利用價值低，如因大雨，則練習場遭淹沒，伊必須
    清除污泥，並非全年均得使用，王正哲等人竟以全部土地面
    積4,612平方公尺及其公告現值，為請求之依據，並無理由
    。另李江河與陳勝吉就系爭土地之買賣契約，既屬無效。李
    江河自陳勝吉受領之土地價金1,644萬8,000元，即屬無法律
    上之原因，應返還陳勝吉該價金。伊已受讓陳勝吉之該債權
    （下稱系爭價金債權），並通知王正哲等人，其等本於繼承
    之關係，應負返還伊該款項及加計之利息之責。又前於王正
    哲等人另案起訴請求伊返還85年12月16日起至91年2月28日
    止部分之不當得利事件中（即本院96年度重上更(二)字第23號
    ，下稱兩造另案不當得利事件），伊已就系爭價金債權之法
    定遲延利息466萬0,267元，以其中自89年12月1日起至95年7
    月31日止之利息323萬9,450元為抵銷，尚有利息餘額142萬0
    ,817元，爰於本件主張抵銷，如有不足，再以95年8月1日至
    97年12月31日系爭價金債權之利息198萬7,467元主張抵銷，
    若再不足則以1,644萬8,000元之債權本金抵銷（嗣於本院主
    張再以98年1月1日起至98年2月16日原審言詞辯論終結日止
    之利息為抵銷，並撤回以本金為抵銷之抗辯）。至於王正哲
    等人自81年12月22日至85年12月15日之不當得利或損害金則
    已罹於時效，其請求為無理由等語，資為抗辯。
三、原判決命景新公司應自98年2月17日起至清償日止按月給付
    李榮堂、李榮寬11萬6,837元，而駁回王正哲等人其餘之請
    求。王正哲等人除原判決關於81年12月22日起至85年12月15
    日之請求部分外，就其餘敗訴部分提起上訴，嗣並為訴之減
    縮，而聲明為：(一)原判決關於駁回後開王正哲等人之訴之部
    分廢棄。(二)上開廢棄部分，景新公司應給付王正哲等人2,25
    9萬8,800元，及自其於本院提出之民事言詞辯論意旨（二）
    狀繕本送達翌日（即100年12月7日，見本院卷二第150頁）
    起至清償日止，按年利率5%計算之利息。(三)景新公司應自96
    年3月1日起至97年11月30日止，按月給付王正哲等人37萬6,
    647元。(四)景新公司應給付陳美華、李怡蓉、李翰維48萬4,2
    60.5元，給付李榮寬48萬4,260.5元；及再增加給付31萬548
    3.5元予陳美華、李怡蓉、李翰維，再增加給付31萬5483.5
    元予李榮寬。(五)並陳明願供擔保請准宣告假執行（王正哲等
    人就關於81年12月22日起至85年12月15日之敗訴部分未據其
    聲明不服，並捨棄該部分之請求，已告確定，見本院卷一第
    10頁反面）。景新公司答辯聲明為：王正哲等人之上訴及其
    假執行之聲請均駁回。另景新公司就其敗訴部分，亦全部提
    起上訴，並聲明：(一)原判決不利於景新公司部分廢棄。(二)上
    開廢棄部分，王正哲等人在第一審之訴駁回。王正哲等人則
    答辯聲明為：上訴駁回。
四、查系爭土地原為李江河所有。李江河於84年4月9日死亡，其
    繼承人為李王彩鳳、王正哲、李榮堂、李榮寬、李榮達、李
    榮隆；嗣李榮隆於88年6月8日死亡，其繼承人為陳心錚、李
    則平、李若瑜；李王彩鳳於92年11月2日死亡，其繼承人為
    王正哲、李榮堂、李榮寬、李榮達、李則平（代位李榮隆繼
    承）、李若瑜（代位李榮隆繼承）；其等均未辦理拋棄繼承
    或限定繼承等情，因繼承而公同共有系爭土地。嗣於97年11
    月11日因協議分割遺產，由李榮堂、李榮寬登記取得系爭土
    地各2分之1。另李榮堂於100年6月29日死亡，其繼承人為陳
    美華、李翰維、李怡蓉。又81年12月22日李江河以1,644萬8
    ,000元出售系爭土地予陳勝吉，陳勝吉並已給付系爭價金予
    李江河，嗣陳勝吉將系爭土地交給景新公司使用，而系爭土
    地買賣契約因承受人無自耕能力，違反斯時尚屬有效之耕者
    有其田條例第28條之規定，業經最高法院89年度台上字第27
    23號判決無效確定。系爭土地買賣契約經認定無效後，景新
    公司主張自陳勝吉受讓買賣價金不當得利返還權利，請求王
    正哲等7人連帶給付，經臺灣臺北地方法院（下稱臺北地院
    ）以95年重訴字第458號判決王正哲等人應連帶給付景新公
    司1,644萬8,000元加計法定遲延利息，並經本院95年度重上
    字第384號判決、最高法院96年度台上字第904號裁定駁回上
    訴確定。王正哲等人前曾另案起訴請求景新公司返還無權占
    有系爭土地自85年12月16日起至91年2月28日止部分之不當
    得利（即本院96年度重上更(二)字第23號事件，含原法院90年
    度重訴字第427號、本院91年度重上字第335號、94年度重上
    更(一)字第12號、最高法院93年度台上字第1986號、95年度台
    上字第2903號、97年度台上字第2480號卷）等情，有土地登
    記謄本（見原審卷一第9至10、284頁）、不動產買賣契約書
    （見原審卷一第14至16頁）、最高法院89年度台上字第2723
    號判決（見本院卷一第69至72頁）、臺北地院95年度重訴字
    第458號、本院95年度重上字第384號、最高法院96年度台上
    字第904號判決（見原審卷一第93至101頁）、李榮堂除戶繼
    承系統表及戶籍謄本（見本院卷一第109至112頁）附卷可參
    ，並經本院依職權調取上開卷宗閱明屬實，堪信為真正。
五、王正哲等人主張李江河與陳勝吉就系爭土地之買賣契約既自
    始無效，景新公司迄仍占有系爭土地，即屬無權占有等情，
    則為景新公司所否認，並以前詞置辯，是本院所應審究者，
    核為：(一)景新公司是否無權占有系爭土地？(二)如是，王正哲
    等人得請求若干不當得利？景新公司實際占用之土地面積為
    多少？(三)景新公司所為系爭價金債權利息部分之抵銷抗辯是
    否有據？其嗣後得否就所為系爭價金本金部分之抵銷抗辯予
    以撤回？經查：
  (一)景新公司係無權占有系爭土地：
    景新公司辯稱其係本於李江河出具之土地使用同意書而占有
    系爭土地，縱李江河與陳勝吉間之買賣契約為無效，亦與其
    無關，其非無權占有云云，固據提出李江河於80年8月31日
    出具之土地使用同意書（見原審卷一第74頁）為證。惟查訴
    外人許晉嘉曾於兩造上開另案請求不當得利事件（本院91年
    度重上字第335號）中證稱因伊係聲請設立高爾夫球場之用
    地所有人之一，景新公司請伊代表申請設立。因是否核准，
    並無把握，故景新公司告知先以伊個人名義申請，於辦妥後
    再由景新公司向地主承租土地。伊記得大家（用地之地主）
    均有出租土地予景新公司。景新公司確有以伊名義，自李江
    河取得土地使用同意書，至於李江河為何以買賣方式為之，
    伊並不知情。景新公司當時曾告知整地綠化後可蓋高爾夫球
    場或網球場，且整地綠化與興建設施是同時等語（見原審卷
    一第204至206頁）。次查依臺北市政府工務局於兩造上開另
    案中所檢送之相關文件，可知許晉嘉係於80年間，檢附李江
    河出具之土地使用同意書，就系爭土地申請整地、綠化，以
    作為高爾夫練習場使用（見上開原法院90年重訴字第427號
    卷第172頁至225頁、237頁至249頁，本件原審卷一第75至80
    頁）。堪認李江河係將土地使用同意書交予許晉嘉而非景新
    公司，景新公司尚無從以李江河出具之土地使用同意書據此
    謂其為有權使用。況不論李江河是否有將系爭土地同意書交
    付予景新公司，觀諸上開土地使用同意書係於80年8月31日
    即作成，而系爭土地買賣契約係於81年12月22日始簽訂，顯
    見上開土地使用同意書無非係李江河於與陳勝吉完成系爭土
    地買賣前，為先行就系爭土地整地綠化之目的而交付，系爭
    土地買賣契約既屬無效，李江河同意先行使用，俾將來移轉
    土地所有權完成，作為高爾夫練習場使用之目的，即屬無法
    達成，仍應認景新公司使用土地之目的，已不復存在，而難
    認景新公司占有系爭土地有正當權源。景新公司此部分抗辯
    洵不足採。
  (二)關於王正哲等人得請求相當之不當得利部分：
    1.景新公司辯稱其經營之高爾夫球場占用系爭土地部分，僅
      有以圍網圍起之面積1,532.39平方公尺，至多加上果嶺實
      際使用面積，其餘坐落系爭土地上對外聯絡之通道、綠地
      ，乃開放他人使用，非其專用，而坐落系爭土地上之河道
      及靠堤防之淤積土地，伊並未使用，均無不當得利云云。
      惟查系爭土地面積計4,612平方公尺，有土地登記謄本附
      卷可稽（見原審卷一第9頁），且李江河係將系爭土地之
      全部交陳勝吉，此觀李江河出具之上開土地使用同意書記
      載「本人所有…土地全部，同意在該土地上進行整地綠化
      工作…」甚明（見原審卷一第74頁），系爭土地既由陳勝
      吉再將之交予景新公司，其占用之面積自應為系爭土地之
      全部。次查經本院到場履勘結果，坐落系爭土地上之通道
      係位在景新公司高爾夫球練習場長桿區（即圍網圍住區域
      ）兩側，通道末端並設有「飛球危險，私人土地禁止進入
      」之標誌，而坐落球場旁之綠地雖僅有部分作果嶺使用，
      然行經果嶺及果嶺之間亦須經過系爭土地，此有勘驗筆錄
      、照片附卷可參（見本院卷一第182至188頁），及有複丈
      成果圖在卷可佐（見原審卷一第159至161頁、本院卷一第
      195頁），可知景新公司之高爾夫球場係就系爭土地及鄰
      近土地為整體規劃使用，縱景新公司未為全部土地之實際
      利用，然李江河當初既然交付系爭土地全部，景新公司未
      能舉證證明其執有上開土地使用同意書，進行整地及綠化
      工作之後，業已將部分占有土地（含河道及靠堤防之淤積
      土地）返還王正哲等人等土地所有權人，仍難謂未占有全
      部系爭土地。景新公司復抗辯稱王正哲等人於兩造上開另
      案即原法院90年度重訴字第427號事件勘驗時亦表示「請
      求測量被告占用原告土地及扣除行水區○○道面積位置」
      （見本院卷一第74頁），顯見王正哲等人亦認景新公司並
      未占用河道及淤積土地云云，然此為王正哲等人否認，此
      抗辯亦為兩造上開另案不當得利事件最終判決結果所不採
      （見原審卷一第231至236頁本院96年度重上更(二)第23號判
      決、原審卷一第298至300頁最高法院97年度台上字第2480
      號判決），景新公司所辯不足憑採。
    2.按無法律上之原因而受利益，致他人受損害者，應返還其
      利益。雖有法律上之原因，而其後已不存在者，亦同。民
      法第179條定有明文。而「依不當得利之法則請求返還不
      當得利，以無法律上之原因而受利益，致他人受有損害為
      其要件，故其得請求返還之範圍，應以對方所受之利益為
      度，非以請求人所受損害若干為準，無權占有他人土地，
      可能獲得相當於租金之利益為社會通常之觀念，是被上訴
      人抗辯其占有系爭土地所得之利益，僅相當於法定最高限
      額租金之數額，尚屬可採。」最高法院著有61年台上字第
      1695號判例可供參照。又基地租金，依土地法第105條準
      用同法第97條規定，以不超過該土地申報價額年息10% 為
      限。而該條所謂土地價額，依同法施行法第25條規定，係
      指法定地價。而所謂法定地價，依土地法第148條規定，
      係指土地所有人依該法規定所申報之地價而言（最高法院
      88年度台上字第108號判決要旨參照）。而上開土地法第
      105條規定，雖係針對城市地區租用基地建築非供營業用
      之房屋所為之規定，然亦得作為相當於土地租金之參考依
      據。是王正哲等人主張依內政部83年12月7日(83)台內地
      字第8314849號函，最高法院94年3月1日94年度第2次民事
      庭決議，最高法院93年度台上第1718號判決、95年度台上
      字第158號判決，92年度台上字第1475號判決，謂系爭土
      地非城市土地，且非供住宅使用，本件不應適用土地法第
      105條規定適用云云，容有誤會。
    3.查景新公司占有系爭土地，將部分土地供作高爾夫球練習
      場使用，而有營業之事實，經本院現場履勘屬實（見本院
      卷一第182頁）。爰審酌該土地地處新店溪行水區內，有
      臺北市政府工務局養護工程處書函、經濟部水利署第十河
      川局函內容可參（見原審卷一第237至238頁），就土地之
      利用，原已多所限制。且於洪水防汛期間，系爭土地易遭
      溪流淹沒，景新公司嗣後必須僱工清除污泥後方能使用，
      亦有景新公司提出之照片可證（見原審卷一第85至87、10
      5至106頁、本院卷一第310至313頁）。再參以王正哲等人
      所有系爭土地，係占景新公司經營高爾夫練習場全部之一
      小部分，而依景新公司所提出其另行承租，相臨於系爭土
      地同供該練習場使用之萬慶區○○段914號土地，其90年至
      97年之租金，亦有達每月約占申報地價10%之租金者，此
      為景新公司所是認（見本院卷二第65頁景新公司書狀所載
      、第81至89頁租賃契約書、地價謄本、地籍圖謄本），並
      審酌附近尚無公共運輸系統直接到達，往來有待自行開車
      （見本院94年度重上更(一)字第12號卷第55頁）暨其周圍環
      境等一切情狀，認為王正哲等人得請求景新公司給付相當
      於租金之不當得利，以按系爭土地之申報總價年息10%計
      算為適當。王正哲等人主張按系爭土地公告地價年息10%
      或參酌兩造上開另案不當得利事件中之大華不動產估價師
      事務所之估價（見本院卷一第104至106頁）計算尚屬過高
      ，為不足採，景新公司抗辯本件以申報地價年息10%計算
      不當得利為過高云云，亦無足取。又王正哲等人因景新公
      司之無權占有，無法使用系爭土地，亦可認受有上開相當
      於租金之損害，其依侵權行為之法律關係得請求景新公司
      等人賠償之損害，仍應以該相當於租金之損害為度，逾此
      範圍即屬無據不應准許。
    4.本件參酌系爭土地申報地價（見原審卷一第264頁、本院
      卷二第14頁），認：
      (1)王正哲等人請求自91年3月1日起至97年11月11日止（按
        97年11月11日起系爭土地因分割遺產，所有權變更為李
        榮堂、李榮寬二人），相當於租金之不當得利，於601
        萬9,993元（計算式如原判決附表一）之範圍內，為有
        理由，應予准許，逾此部分之請求，不應准許。至於97
        年11月12日起至97年11月30日止，系爭土地既已因變更
        為李榮堂及李榮寬分別共有，前經本院闡明（見本院卷
        一第272頁反面），王正哲等人最後仍基於公同共有關
        係請求相當於租金之不當得利，其此部分之請求亦屬無
        據。
      (2)又自97年12月1日起至98年2月16日原審言詞辯論終結止
        ，景新公司受有相當於租金之不當得利為30萬0,438元
        （計算式如原判決附表二），而自98年2月17日起至98
        年4月30日止，景新公司受有相當於租金之不當得利為
        28萬8,198元【計算式為：98年申報地價每平方公尺304
        0元x4,612平方公尺x10%÷12=每月116,837元；116,837
        x（2+14/30）=288,198元，元以下四捨五入】。則李榮
        堂之繼承人陳美華、李怡蓉、李翰維請求景新公司給付
        自97年12月1日起至98年2月16日之不當得利15萬0,219
        元（300,438÷2=150,219），及自98年2月17日起至98
        年4月30日之不當得利14萬4,099元（288,198÷2=144,0
        99）；李榮寬請求景新公司給付自97年12月1日起至98
        年2月16日之不當得利15萬0,219元，及自98年2月17日
        起至98年4月30日之不當得利14萬4,099元，為有理由，
        逾此部分之請求亦屬無理由。
  (三)景新公司抵銷抗辯部分：
    1.王正哲等人固主張景新公司占有系爭土地為侵權行為，不
      得主張抵銷云云。然查景新公司占有系爭土地核係基於系
      爭土地買賣契約，僅因契約無效致失占有之合法權源，雖
      成立不當得利，但尚難認其占有構成侵權行為，景新公司
      自仍得主張抵銷。
    2.按二人互負債務，而其給付種類相同，並均屆清償期者，
      各得以其債務，與他方之債務，互為抵銷，民法第334條
      第1項定有明文。景新公司抗辯李江河與陳勝吉間就系爭
      土地之買賣既係無效，李江河受領陳勝吉交付之價金1,64
      4萬8,000元，即屬無法律上之原因，王正哲等人等人本於
      繼承，應返還該不當得利之本息予陳勝吉。茲陳勝吉已將
      其債權讓與王正哲等人，有債權讓與契約書可稽（見臺北
      地院95年度重訴字第458號卷第22頁），且景新公司對王
      正哲等人提起訴訟，經臺北地院以95年度重訴字第458號
      判決王正哲等人應連帶給付1,644萬8,000元，經本院95年
      度重訴字第384號判決、最高法院96年度台上字第904號裁
      定駁回上訴確定，已如前述。則景新公司主張以系爭價金
      債權之利息為抵銷，自屬有據。
    3.王正哲等人雖主張訴外人陳勝吉故意為侵權行為導致買賣
      契約違反法令而無效不得主張抵銷云云。惟王正哲等人既
      未舉證證明陳勝吉於給付價金予李江河時，明知該買賣契
      約為無效，且陳勝吉之給付價金，又係基於買賣契約所為
      ，與公共秩序或善良風俗無悖，又李江河、陳勝吉並非法
      律專業人士，難謂雙方明知所有法令，且該契約無效係因
      違反政府法令，且李江河死後，王正哲等人等繼承人不願
      意登記給陳勝吉指定之人，因此買賣契約無效，亦有前揭
      最高法院89年度台上字第2737號判決可佐（見本院卷一第
      69至72頁），難據此認定系爭買賣契約無效係因陳勝吉有
      故意侵權行為所致，是王正哲等人主張受讓債權之景新公
      司不得主張抵銷云云，尚不足採。
    4.查確認系爭土地買賣契約無效之確定判決即89年度台上字
      第2737號判決係於89年12月1日公告（見原法院90年度重
      訴字第427號卷第19至21頁），應認兩造斯時始確知系爭
      買賣契約為無效。依民法第182條第2項之規定，王正哲等
      人應自該日起附加利息返還受讓人即景新公司。則景新公
      司自89年12月1日起至95年7月31日止，得按年息5%，請求
      466萬0,267元之利息（00000000x5%x5年8月）。至於王正
      哲等人主張景新公司未於景新公司上開另案請求返還買賣
      價金事件（參見本院95年度重上字第384號判決，及最高
      法院96年度台上字第904號裁定）中為關於利息之主張，
      顯已拋棄利息之請求權云云，為景新公司所否認，其主張
      亦無可取。
    5.查兩造上開另案不當得利事件，業經判決確定景新公司應
      給付相當於租金之不當得利為323萬9,450元，並認景新公
      司得以其得請求王正哲等人給付之利息466萬267元為抵銷
      （見原審卷一第233頁反面至234頁）。是景新公司以上開
      自89年12月1日起至95年7月31日止利息抵銷後之利息餘額
      142萬0,817元於本案主張抵銷，及另以95年8月1日起至97
      年12月31日止之利息198萬7,467元為抵銷（16,448,000×
      0.05÷12×29＝1,987,467），即屬有據。其於本院再以
      系爭價金債權自98年1月1日起至98年2月16日原審言詞辯
      論終結日止之利息債權為抵銷（見本院卷一第161頁、本
      院卷二第140頁）10萬5,898元【計算式：16,448,000×（
      0.05÷365）x47＝105,898】亦有理由，計景新公司得於
      本院主張抵銷之利息債權為351萬4,182元，則與其應給付
      與王正哲等人自91年3月1日起至97年11月11日之不當得利
      601萬9,993元抵銷後，景新公司就此部分尚應給付王正哲
      等人250萬5,811元。至於王正哲等人主張應係抵銷其等應
      返還予景新公司之系爭價金債權本金部分，惟行使抵銷權
      者係景新公司，王正哲等人此部分之主張容有誤會。
  (四)景新公司於原審係主張「如該以法定利率計算之利息不足抵
    銷時，則主張以上訴人應返還之價金為抵銷」，嗣於本院撤
    回以本金為抵銷之抗辯（見本院卷二第60頁反面、第92頁）
    。按依民事訴訟法第400條第2項規定：「主張抵銷之請求，
    其成立與否經裁判者，以主張抵銷之額為限，有既判力。」
    ，本件既尚未經終局判決，且抵銷抗辯係訴訟上防禦方法之
    一，應認景新公司得撤回其上開就本金所為之抵銷抗辯。王
    正哲等人主張景新公司不得撤回云云，洵不足取。
六、綜上所述，王正哲等人依據侵權行為及不當得利法律關係，
    請求景新公司給付王正哲等人250萬5,811元及其於本院提出
    之民事言詞辯論意旨(二)狀繕本送達翌日（即100年12月7日，
    見本院卷二第150頁）起至清償日止，按年利率5%計算之利
    息；另李榮堂之繼承人陳美華、李怡蓉、李翰維請求景新公
    司給付自97年12月1日起至98年2月16日之不當得利15萬0,21
    9元，及自98年2月17日起至98年4月30日之不當得利14萬4,0
    99元；李榮寬請求景新公司給付自97年12月1日起至98年2月
    16日之不當得利15萬0,29元，及自98年2月17日起至98年4月
    30日之不當得利14萬4,099元，為有理由，應予准許，逾此
    範圍則屬無據，應予駁回。原判決就上開景新公司應給付王
    正哲等人250萬5,811元本息部分，及景新公司應給付陳美華
    、李怡蓉、李翰維自97年12月1日起至98年2月16日之不當得
    利15萬0,219元，及給付李榮寬自97年12月1日起至98年2月1
    6日相當於租金之不當得利15萬0,219元部分，為王正哲等人
    敗訴之判決，並駁回其假執行之聲請，尚有未洽，上訴意旨
    就此部分指摘原判決不當，求予廢棄改判，為有理由，爰由
    本院就此部分予以廢棄改判如主文第二項所示。又本判決所
    命給付部分，兩造分別陳明願供擔保為准、免假執行之宣告
    ，核無不合，爰各酌定相當擔保金額准許之。而原判決關於
    命景新公司給付自98年2月17日起至98年4月30日相當於租金
    之不當得利28萬8,198元部分，為景新公司敗訴之判決，並
    為假執行之宣告，核無違誤，景新公司及陳美華、李怡蓉、
    李翰維及李榮寬上訴意旨，就此部分，仍執陳詞，指摘原判
    決不當，求予廢棄，為無理由，均應予駁回。
七、至兩造其餘攻擊防禦方法及未經援用之證據，經斟酌後認為
    均不足以影響本判決之結果，自無逐一詳予論駁之必要，附
    此敘明。
據上論結，本件王正哲等人上訴為一部有理由，一部無理由；景
新公司上訴為無理由，依民事訴訟法第450條、第449條第1項、
第79條、第85條第1項、第463條、第390條第2項、第392條第2項
，判決如主文。
中    華    民    國   100    年    12    月    20    日
                    民事第六庭
                        審判長法  官  蔡燉
                              法  官  劉坤典
                              法  官  黃莉雲
正本係照原本作成。
如不服本判決，應於收受送達後20日內向本院提出上訴書狀，其
未表明上訴理由者，應於提出上訴後20日內向本院補提理由書狀
（均須按他造當事人之人數附繕本）上訴時應提出委任律師或具
有律師資格之人之委任狀；委任有律師資格者，另應附具律師資
格證書及釋明委任人與受任人有民事訴訟法第466 條之1 第1 項
但書或第2 項（詳附註）所定關係之釋明文書影本。如委任律師
提起上訴者，應一併繳納上訴審裁判費。
中    華    民    國   100    年    12    月    22    日
                              書記官  魏汝萍
附註：
民事訴訟法第466條之1（第1項、第2項）：
對於第二審判決上訴，上訴人應委任律師為訴訟代理人。但上訴
人或其他法定代理人具有律師資格者，不在此限。
上訴人之配偶、三親等內之血親、二親等內之姻親，或上訴人為
法人、中央或地方機關時，其所屬專任人員具有律師資格並經法
院認為適當者，亦得為第三審訴訟代理人。